臺灣臺北地方法院刑事判決　　　　　　　95年度訴字第1376號
公　訴　人　臺灣臺北地方法院檢察署檢察官
被　　　告　丁○○
選任辯護人　徐秀蘭律師
　　　　　　成介之律師
上列被告因偽造文書等案件，經檢察官提起公訴（94年度偵字第
22980號），本院判決如下：
    主  文
丁○○連續意圖為自己不法之所有，侵占自己持有他人之物，處
有期徒刑捌月；又連續行使偽造私文書，足以生損害於他人，處
有期徒刑壹年。應執行有期徒刑壹年陸月。
    事  實
一、丁○○係陳永祥、乙○○之子，與戊○○、丙○○、己○○
    間為兄弟關係，因陳永祥於民國九十二年七月二十六日死亡
    ，而共同繼承陳永祥所有之房地、存款、股票、基金等遺產
    ，並協議暫不分配，先由原於銀行任職之戊○○統籌代管，
    待股票賣出、基金贖回或定存到期後，再逐予均分。詎丁○○明知戊○○先後於如附表一所示匯款時間轉帳匯入其如附
    表一所示帳戶中，總計新臺幣（下同）八百七十五萬二千八
    百九十二元之款項（起訴書誤載為八百七十三萬八千九百七
    十八元），均係暫匯至其個人帳戶代管持有之現金遺產。竟
    因不滿乙○○、戊○○嗣後概算應受分配之遺產總額，以及
    乙○○認應由丁○○、戊○○、丙○○、己○○兄弟均分，
    不因丁○○之長子身分及前曾於陳永祥負責之「愛情青紅燈
    雜誌社」任職而有所差異之分配方式，而萌生意圖為自己不
    法所有之概括犯意，連同其自有資金，先後於九十二年十二
    月二十三日、同年月二十六日，提領其如附表一編號一至編
    號三所示帳戶之款項用以申購海外共同基金後，以及於九十
    三年三月九日提領其如附表一編號四帳戶中之款項後，即拒
    不返還，予以侵占入己。
二、丁○○明知丙○○女友甲○○所開立如附表二編號一所示帳
    戶內之款項，係陳永祥及乙○○贈與丙○○、甲○○作為結
    婚基金之用；至如附表二編號二至編號四所示帳戶內之款項
    ，則係陳永祥生前以戊○○、丙○○、己○○個人名義開立
    後，為其等兄弟個人理財規劃所分別贈與，屬於其等兄弟個
    人所有之財產，以及戊○○於陳永祥死亡後，暫存至丙○○
    如附表二編號三所示帳戶代管之遺產。竟基於意圖為自己不
    法所有之概括犯意，自陳永祥統一保管放置如附表二所示帳
    戶存摺、印章之臺北市○○區○○路三五二號七樓「愛情青
    紅燈雜誌社」內辦公桌抽屜中，擅自拿取甲○○如附表二編
    號一所示帳戶印章後，因遍尋不見該帳戶存摺，進而於如附
    表二編號一所示時間，以向甲○○謊稱：如附表二編號一所
    示帳戶內，部分款項係其所有，且家族另有他用云云之詐術
    ，使甲○○陷於錯誤，誤以為真，配合前往臺北縣永和市○○路○段一三七號聯邦商業銀行永和分行內，掛失存摺辦理
    補發，將該帳戶內如附表二編號一所示之存款全數提領一空
    ，轉帳匯至丁○○上開彰化銀行雙園分行帳戶。復於如附表
    二編號二至編號四所示時間，基於行使偽造私文書之概括犯
    意及承其上開意圖為自己不法所有之概括犯意，自李永祥上
    開「愛情青紅燈雜誌社」辦公桌抽屜內擅自拿取戊○○、丙○○、己○○如附表二編號二至編號四所示帳戶存摺、印章
    ，至臺北市○○路三一二號彰化銀行雙園分行內，以在取款
    憑條上盜蓋印章之方式，偽造如附表二編號二至編號四所示
    帳戶取款憑條後，持向彰化銀行雙園分行行員予以行使，使
    彰化銀行雙園分行承辦行員陷於錯誤，分別盜領如附表二編
    號二至編號四所示帳戶存款，足以生損害於乙○○、戊○○
    、丙○○、己○○。
三、案經乙○○、戊○○、丙○○、己○○訴請臺北市政府警察
    局萬華分局移送臺灣臺北地方法院檢察署檢察官偵查起訴。
    理  由
一、訊據被告丁○○矢口否認涉有上開犯行，辯稱：如附表一所
    示款項，均係依其父陳永祥遺囑內容所應繼承之遺產，並無
    侵占，至其所提領如附表二所示款項，則係經證人乙○○、
    戊○○、丙○○、己○○同意分配其所有之遺產，亦無詐欺
    取財及行使偽造私文書之情事云云。經查：
  (一)被告丁○○如附表一所示帳戶內之款項，均係證人戊○○在
    其父陳永祥死亡後，經被告及證人乙○○、戊○○、丙○○
    、己○○協議暫不分配遺產之情形下，先後於如附表一所示
    時間，自其父陳永祥如附表一所示轉出帳戶中所提領，先後
    轉帳匯至被告如附表一所示轉入帳戶中，由其暫為代管之遺
    產，詎被告嗣即拒不返還提出予證人乙○○、戊○○、丙○○、己○○分配之事實，業據證人戊○○於本院審理時證述
    ：「（你父親在花旗銀行的外幣轉換為新台幣後，為什麼要
    存到丁○○的帳戶？）也是基於分配父親遺產的意思，儘量
    讓所有人的財產平衡一點。」、「‧‧‧我就說那筆錢我本
    來就打算要存到他的帳戶，但是我拿到我這邊結匯，後來我
    就再把這筆錢轉到被告戶頭。」、「（你的意思是說是你從
    陳永祥戶頭把這些錢領出來轉到聯邦銀行誰的戶頭？）我的
    戶頭。」、「（你剛說花旗銀行外幣轉台幣那筆八百多萬的
    錢轉到丁○○戶頭，是要分配給丁○○還是暫時存在他的戶
    頭是屬於遺產？）我是暫時存在那裡，要做多退少補的動作
    ，那還算是遺產，因為我還沒有分配平均。」等語綦詳（本
    院卷第八四頁至第八五頁背面），並經被告於本院行準備程
    序中及審理時坦認：「‧‧‧戊○○有把外幣轉為新台幣的
    錢存到我彰化銀行雙園分行的戶頭沒有錯‧‧‧當時我的確
    是出於幫大家保管這筆錢的意思‧‧‧這個錢存進去後‧‧
    ‧我認為這筆錢應該是我的我才把錢領走‧‧‧」等語在卷
    （本院卷第二一頁背面），而如附表一所示款項係先後於自
    如附表一所示轉出帳戶中提領轉帳匯款至被告如附表一所示
    轉入帳戶中，屬於陳永祥之遺產，其中如附表一編號一至編
    號三所示合計三百八十二萬六千三百八十一元之款項，嗣遭
    被告先後於九十二年十二月二十三日、同年月二十六日，連
    同其該帳戶中個人自有資金，一併予以提領用以申購海外共
    同基金，至如附表一編號四所示款項，則遭被告於九十三年
    三月九日，連同其該帳戶中之個人自有資金，一併予以提領
    之事實，亦有匯出匯款單、取款憑條各一份、美商花旗銀行
    轉帳交易明細三份、綜合貨幣帳戶交易憑條二份及九十六年
    二月十三日（九十六）證查字第一一九五三號函暨函覆之陳
    永祥、被告帳戶往來資料明細表各一份在卷可稽（偵查卷第
    三六頁至第三九頁；本院卷第一四０頁至第一六九頁）。據
    此，堪認被告確有將暫存至其帳戶代管如附表一所示款項，
    出於易持有為所有之意思，將之提領後另為處分，拒不提出
    返還證人乙○○、戊○○、丙○○、己○○等繼承人分配之
    事實。
  (二)至被告辯稱其暫管持有如附表一所示之款項據為己有，係其
    依其父陳永祥遺囑分配所應得之遺產，並無侵占之情事云云
    。雖被告所提出經陳永祥簽名之遺囑一份，經送筆跡鑑定結
    果，該份遺囑上之「陳永祥」簽名特徵與陳永祥生前留存於
    彰化銀行業務往來申請書暨顧客資料卡、郵政儲金匯業局郵
    政劃撥金立帳申請書、彰化銀行業務往來申請書、印鑑卡暨
    顧客資料卡、花旗銀行開戶申請書個人戶、個人資料利用確
    認及同意書、存款總約定書補充約定、存款總約定書、住院
    同意書、住院陪病須知及同意書、檢查治療同意書等文件原
    本上之「陳永祥」簽名相符，有法務部調查局九十四年四月
    二十九日調科貳字第０九四００一九五七八０號鑑定通知書
    暨鑑定分析表各一份在卷可稽，業經本院調閱本院九十三年
    度重家訴字第二六號回復繼承權民事訴訟案件卷宗核閱無誤
    （本院上開民事案件卷一第一００頁、第二六０頁至第二六
    一頁）。然佐以被告就其父陳永祥要求其配偶證人王詩維之
    妹即證人王詩蕙代筆，由證人王詩維之兄、妹即證人王人杰
    、王詩嫄擔任見證人，簽立該份遺囑之動機，於本院上開民
    事案件言詞辯論時，陳稱：「‧‧‧至於為何未和我母親及
    其他兄弟商量就立遺囑，我認為是他認為要感謝我們的照顧
    ，尤其是我太太‧‧‧」云云（本院上開民事案件卷一第三
    一一頁背面），顯與證人王詩維於本院上開民事案件中所證
    ：「‧‧‧我公公在榮總住院時，家裡的人我婆婆及我先生
    的兄弟都會輪流去照顧他‧‧‧我不清楚我公公為何要這樣
    立遺囑‧‧‧我公公生病的時候大部分都是我婆婆全天陪在
    身邊，我婆婆也是照顧我公公最多的人‧‧‧我公公生病的
    這段時間，我照顧他的時間並不多，我都是跑來跑去‧‧‧
    」等情相左（本院上開民事案件卷一第三一二頁）。且若陳
    永祥確係因感念被告及證人王詩維之照顧，始在被告、證人
    王詩維以及證人王詩維之父母、兄妹亦即證人王仁杰、王詩
    蕙、王詩嫄到院探視時，臨時動念書立遺囑，衡常陳永祥要
    無為未在證人王詩維父母及兄妹面前，大大讚揚被告及證人
    王詩維之孝行，說明此即渠除分配證人戊○○、丙○○現金
    各五百萬元外，其餘遺產均歸被告所有之原因，即突在不明
    緣由之情形下，央請證人王詩蕙代筆書立遺囑之可能。是被
    告上開所述陳永祥書立該份遺囑之動機，顯非無疑。再核諸
    證人王詩蕙於本院上開民事案件言詞辯論時，證稱：伊最後
    一次與陳永祥見面之日期為九十二年七月二十二日，亦即伊
    代陳永祥書立遺囑當日云云，非僅與該份遺囑上之書立日期
    為九十二年七月二十三日不符，且證人王詩蕙就代筆遺囑完
    成後，該份遺囑係由何人保管一節，證稱：「‧‧‧簽完後
    陳永祥將遺囑拿給被告，我不曉得被告把遺囑放在哪裡‧‧
    ‧」云云（本院上開民事案件卷一第二八一頁），亦與證人
    王詩嫄於該案言詞辯論時，證稱：「‧‧‧簽完後陳永祥把
    遺囑拿走了，我記得他放在床旁邊‧‧‧」云云（本院上開
    民事案件卷一第二八０頁背面），互異其詞。準此，足徵證
    人王人杰、王詩蕙、王詩嫄、王詩維於本院上開民事案件審
    理時證稱上該遺囑係證人王詩蕙依陳永祥口述內容代筆書立
    云云，要係附和被告之詞，委難採信。況於陳永祥住院期間
    ，既均係證人乙○○負責照顧，而證人戊○○、丙○○亦均
    會前往醫院輪流照顧，業據證人王詩維證述在卷，已如前述
    ，除此之外，並有陳永祥之胞姐亦即證人林陳積文曾前往探
    視，並經證人林陳積文於本院上開民事案件言詞辯論時證述
    在卷（本院上開民事案件卷三第二頁），如陳永祥有意書立
    遺囑，自可於上揭至親到院時為之，惟陳永祥捨此不為，反
    而要求平時甚少往來且無血親關係之證人王詩蕙、王詩嫄、
    王人杰等人代筆書立遺囑並擔任見證人，顯與常情有違。又
    若上開遺囑為真，則立遺囑人欄未緊臨遺囑本文之後書寫，
    其間另空一行，致立遺囑日期須擠出稿外之書寫方式，亦顯
    與一般書立正式文書之格式相悖，此觀諸上開遺囑即明。是
    以，被告辯稱陳永祥立有遺囑，其代管如附表一所示款項後
    將之提領他用，均係依照其父陳永祥遺囑內容所應繼承之遺
    產云云，均係事後卸責之詞，不足採信。被告主觀上顯有易
    持有為所有之不法所有意圖甚明，其上開連續侵占如附表一
    所示款項犯行，洵堪認定。
  (三)至被告有自其父陳永祥統一保管放置如附表二所示帳戶存摺
    、印章之上開「愛情青紅燈雜誌社」內辦公桌抽屜中，擅取
    證人甲○○如附表二編號一所示帳戶印章，於如附表二編號
    一所示時間，以向證人甲○○謊稱：如附表二編號一所示帳
    戶內部分款項係其所有，且家族另有他用云云之詐術，使證
    人甲○○陷於錯誤，誤以為真，配合前往上開聯邦商業銀行
    永和分行內，掛失存摺辦理補發，將該帳戶內如附表二編號
    一所示之存款全數提領一空，轉帳匯至其上開彰化銀行雙園
    分行帳戶內後。復於如附表二編號二至編號四所示時間，在
    未告知證人戊○○、丙○○、己○○之情形下，自上開「愛
    情青紅燈雜誌社」內辦公桌抽屜中，擅取證人戊○○、丙○○、己○○如附表二編號二至編號四所示帳戶存摺、印章，
    至上開彰化銀行雙園分行內，以在取款憑條上盜蓋印章之方
    式，偽造如附表二編號二至編號四所示帳戶取款憑條後，持
    向彰化銀行雙園分行行員予以行使，使彰化銀行雙園分行承
    辦行員陷於錯誤，分別盜領如附表二編號二至編號四所示帳
    戶存款等事實，亦據被告於本院行準備程序中坦認：「‧‧
    ‧我叫她領錢時，發現甲○○這個帳戶只有章在我這裡，存
    摺不在我這裡，因為我們家所有的帳戶、印章在我父親生前
    都放在我父親的辦公桌，在我父親過世後甲○○開的帳戶及
    印鑑章也是集中保管在同一個地方，我發現存摺不在後，我
    以為在她那邊，就打電話叫她過來，後來她說她也沒有存摺
    ，才臨時掛失補發了一本，我請她領錢時是跟她說這是我們
    家的錢，我們家現在另有他用，但是事實上我是為了把這筆
    錢轉到我的帳戶才這樣講，並沒有家族另有他用的情形。至
    於我後來去領戊○○、丙○○、己○○彰化銀行帳戶中的錢
    ‧‧‧是我們全部本來就說好要給我的錢，我在領錢之前是
    沒有跟他們口頭告知‧‧‧」等語不諱（本院卷第二一頁背
    面、第二二頁），並經證人甲○○於本院審理時證稱：係因
    聽信被告上開所言，誤以為真，始配合前往掛失存摺，同意
    被告將該帳戶內之款項提領一空等語在卷（本院卷第八七頁
    至第八八頁），復據證人戊○○於本院審理時證稱：「（你
    在彰化銀行雙園分行、三重分行的帳戶，裡面的錢是你父親
    的錢還是你自己的錢？）是我父親贈與給我的。」、「（剛
    剛提到你跟丙○○、己○○彰銀帳戶裡的錢是屬於你們個人
    的錢還是算遺產、還是都有？）我的部分是我個人的錢，丙○○名下的錢，基金有一、兩百萬，他的部分是有他個人的
    錢也有遺產，己○○部分都是己○○個人的錢。」、「（己○○他在國外，但是他被提領時帳戶裡面有兩百多萬，裡面
    有沒有遺產？）原先只有九十多萬，但是我媽媽贈與他一百
    萬，所以才變成兩百多萬。」、「‧‧‧甲○○的部分，是
    在我父親過世前我請她在我銀行開一個帳戶，因為當時我父
    親生病，他跟我提到中國信託他有一筆一百萬的定存，他後
    來把那筆錢交到我手上，當時甲○○已經要跟我弟丙○○結
    婚，所以我父親就跟我提了一下叫我幫他看這筆錢要如何處
    理，我建議他給丙○○、甲○○當作結婚基金存在甲○○的
    帳戶可以節稅。」、「（在你父親過世後，你存到丙○○帳
    戶中關於你父親遺產部分，是要分配給丙○○的錢還是只是
    暫時存放在他帳戶中的錢？）跟丁○○的情況一樣，也是遺
    產，將來要做多退少補的動作。」、「（後來存到甲○○帳
    戶裡面的款項全部都是要給甲○○、丙○○做結婚基金的嗎
    ？）除了一百萬以外，其他的錢是我媽媽提供出來要給他們
    的。」等語甚詳（本院卷第八四頁、第八五頁背面、第八六
    頁），而證人戊○○、丙○○、己○○如附表二編號二至編
    號四所示帳戶存摺、印章，在陳永祥死亡後，均係由證人戊○○統一保管便於存提使用帳戶之用，未曾授權被告使用該
    等帳戶一節，亦經證人乙○○、丙○○、戊○○於本院審理
    時證述屬實（本院卷第七七頁、第八０頁背面、第八四頁背
    面）。又若被告辯稱其所提領如附表二所示帳戶內之款項，
    事前均經證人乙○○、戊○○、丙○○、己○○同意分配其
    所有云云為真，則被告在要求證人甲○○配合前往聯邦商業
    銀行永和分行掛失補發存摺提領存款時，直接透過證人丙○○要求證人甲○○自行前往提領轉匯，抑或要求證人戊○○
    比照如附表一所示款項之操作模式，由證人戊○○統一提領
    後直接轉帳匯款或存入被告帳戶即可，豈有在既未事前知會
    ，事後亦未主動告知證人乙○○、戊○○、丙○○、己○○
    中任何一人之情形下，逕以向證人甲○○謊稱該帳戶內之部
    分款項係其所有，家族另有他用之詐術之方式，以及擅取證
    人戊○○、丙○○、己○○如附表二編號二至編號四所示帳
    戶存摺、印章，盜蓋印章偽造取款憑條之方式，詐取如附表
    二所示帳戶款項之理可言。職是，足徵被告辯稱其所提領如
    附表二所示帳戶之款項，均係經證人乙○○、戊○○、丙○○、己○○同意分配由其繼承之遺產云云，要係臨訟杜撰之
    詞，無可採信。
  (四)此外，復有陳永祥之彰化銀行外匯綜合存款存摺交易明細、
    花旗財富管理銀行綜合月結單、存摺取款憑條及如被告提領
    如附表二所示款項之存摺取款憑條各一份（偵查卷第二三頁
    至第三四頁、第四０頁、第四一頁背面）、彰化銀行雙園分
    行九十五年十二月二十五日彰雙園字第二五五九號函暨函覆
    之被告彰化銀行雙園分行上開帳戶存摺存款帳戶資料及交易
    明細查詢、聯邦商業銀行永和分行九十六年二月二十六日九
    十六聯永和字第００一七號函暨函覆之證人甲○○如附表二
    編號一所示帳戶交易明細資料及存戶掛失存摺申請書二份、
    取款憑條、匯出匯款單各一份（本院卷第三一頁至第六一頁
    、第一二八頁至第一三八頁）附卷可憑。其確有以上開方式
    詐騙證人甲○○同意提領如附表二編號一所示帳戶存款，以
    及在未經證人戊○○、丙○○、己○○授權情形下，以上開
    偽造取款憑條之方式詐領如附表二編號二至編號四所示帳戶
    存款無誤。又被告偽造證人戊○○、丙○○、己○○如附表
    二編號二至編號四所示帳戶取款憑條，持向彰化銀行雙園分
    行行員予以行使，使承辦行員陷於錯誤，詐領該等帳戶存款
    之行為，就如附表二編號三所示證人丙○○帳戶部分，因該
    帳戶內之存款，包括陳永祥生前贈與證人丙○○所有之款項
    外，以及陳永祥死亡後，證人戊○○轉帳存入證人丙○○該
    帳戶中暫管之遺產二部分，是除足以生損害於證人丙○○外
    ，尚足以生損害於證人乙○○、戊○○、己○○等繼承人；
    就如附表二編號二、四所示證人戊○○、己○○帳戶部分，
    則分別足以生損害於證人戊○○、己○○。被告此部分詐欺
    取財及行使偽造私文書之犯行，亦堪認定。從而，本件事證
    明確，應予依法論處。
二、按行為後法律有變更者，適用行為時之法律。但行為後之法
    律有利於行為人者，適用最有利於行為人之法律，刑法第二
    條第一項定有明文。而本次刑法修正之比較新舊法，應就罪
    刑有關之共犯、未遂犯、想像競合犯、牽連犯、連續犯、結
    合犯，以及累犯加重、自首減輕暨其他法定加減原因（如身
    分加減）與加減例等一切情形，綜其全部罪刑之結果而為比
    較（最高法院九十五年五月二十三日九十五年度第八次刑庭
    會議決議參照）。茲查：
  (一)刑法第三百三十五條第一項之侵占罪、同法第三百三十九條
    第一項之詐欺取財罪，法定刑均為五年以下有期徒刑、拘役
    或科或併科一千元以下罰金，其中罰金刑部分，依修正後刑
    法施行法增訂第一條之一規定：「中華民國九十四年一月七
    日刑法修正施行後，刑法分則編所定罰金之貨幣單位為新臺
    幣。九十四年一月七日刑法修正時，刑法分則編未修正之條
    文定有罰金者，自九十四年一月七日刑法修正施行後，就其
    所定數額提高為三十倍。但七十二年六月二十六日至九十四
    年一月七日新增或修正之條文，就其所定數額提高為三倍」
    ；另刑法第三十三條第五款修正為：「主刑之種類如下：五
    、罰金：新臺幣一千元以上，以百元計算之。」，而刑法第
    三百三十九條第一項非自七十二年六月二十六日至九十四年
    一月七日新增或修正之條文，於九十五年七月一日即九十四
    年一月七日刑法修正施行後，固應依刑法施行法第一之一條
    規定，改以新臺幣計算罰金數額，且提高罰金數額至三十倍
    ，所得科處之罰金刑最高為新臺幣三萬元、最低為新臺幣一
    千元。然依被告行為時之刑罰法律，即罰金罰鍰提高標準條
    例第一條前段規定之提高倍數十倍及刑法第三十三條第五款
    規定之罰金最低額一元計算，該罪之罰金刑最高為銀元一萬
    元，最低額為銀元十元，經依現行法規所定貨幣單位折算新
    臺幣條例予以折算後，最高額雖與新法同為新臺幣三萬元，
    然最低額僅為新臺幣三十元。是以，比較上述修正前、後之
    刑罰法律，以被告行為時之舊法對其較為有利，應適用修正
    前刑法第三百三十五條第一項之侵占罪及同法第三百三十九
    條第一項之詐欺取財罪予以論處。
  (二)被告行為後，刑法第五十五條後段有關牽連犯之規定業已刪
    除，是於新法修正施行後，被告盜領如附表二編號二至編號
    四所示帳戶存款之詐欺取財及行使偽造私文書之犯行，即須
    分論併罰。惟依修正前刑法第五十五條後段規定，被告所犯
    上開二罪間，顯有方法、結果之牽連犯裁判上一罪關係，而
    應從一重之行使偽造私文書罪處斷。茲比較修正前、後之刑
    罰法律，自以被告行為時關於科處罰金刑之法律較有利於被
    告，應適用修正前刑法第五十五條後段牽連犯之規定。
  (三)被告行為後，刑法第五十六條連續犯之規定，業經修正刪除
    ，此刪除雖非犯罪構成要件之變更，但顯已影響行為人刑罰
    之法律效果，自屬法律有變更，應依新法第二條第一項規定
    為新舊法之比較（最高法院九十五年第八次刑事庭會議決議
    參照）。新法修正施行後，被告上開侵占、詐欺取財及行使
    偽造私文書之犯行，即須分論併罰，是比較新舊法之結果，
    應適用較有利於被告之行為時法律即修正前刑法第五十六條
    規定，論以連續犯。
  (四)修正前刑法第五十一條第五款規定：「數罪併罰，分別宣告
    其罪之刑，依左列各款定其應執行者：‧‧‧宣告多數有期
    徒刑者，於各刑中之最長期以上，各刑合併之刑期以下，定
    其刑期。但不得逾二十年。」，修正後刑法第五十一條第五
    款規定：「數罪併罰，分別宣告其罪之刑，依下列各款定其
    應執行者‧‧‧五、宣告多數有期徒刑者，於各刑中之最長
    期以上，各刑合併之刑期以下，定其刑期。但不得逾三十年
    。」，比較修正前、後刑法第五十一條第五款規定，修正後
    刑法第五十一條第五款規定並未較有利於行為人，依刑法第
    二條第一項前段規定，應依修正前刑法第五十一條第五款規
    定，定其應執行之刑。
  (五)綜上所述，本件經綜合觀察全部罪刑比較之結果，就刑法修
    正部分，依修正後刑法第二條第一項前段規定，應適用行為
    時法即舊法之規定。
三、核被告所為，係犯修正前刑法第三百三十五條第一項之侵占
    罪、第三百三十九條第一項之詐欺取財罪及第二百十六條、
    第二百十條之行使偽造私文書罪。被告盜用如附表二編號二
    至編號四所示帳戶印章之行為，為偽造各該帳戶取款憑條之
    偽造私文書之階段行為；以及偽造取款憑條後持向彰化銀行
    雙園分行承辦行員予以行使，其偽造私文書之低度行為應為
    行使私文書之高度行為所吸收，均不另論罪。公訴人就被告
    盜領如附表二編號二至編號四所示帳戶存款部分，雖漏論被
    告犯有修正前刑法第三百三十九條第一項之詐欺取財罪，然
    被告此部分之事實，既經公訴人於起訴書犯罪事實中予以載
    明，且經本院於審理時當庭諭知就被告涉有詐欺取財罪嫌部
    分，一併予以辯論在案，有本院九十六年三月八日審判筆錄
    一份在卷可按（本院卷第一二六頁），本院自得予以審理，
    仍為起訴之範圍，附此敘明。其上開先後侵占如附表一所示
    款項之犯行；上開如附表二編號一至編號四所示詐欺取財之
    犯行；以及如附表二編號二至編號四所示行使偽造私文書之
    犯行間，均各時間緊接，犯罪構成要件相同，顯係各出於概
    括犯意反覆為之，為連續犯，應依修正前刑法第五十六條規
    定，以一罪論，並加重其刑。至其在如附表二編號二至編號
    四所示時間，分別基於單一犯意，分二筆接續盜領證人戊○○、丙○○、己○○帳戶存款之行為，就各該帳戶而言，時
    間密接，侵害法益同一，為接續犯。至其詐騙證人甲○○配
    合前往領取如附表二編號一所示帳戶存款之詐欺取財犯行，
    雖未經檢察官提起公訴，然因此部分與業經起訴並經本院論
    罪科刑之如附表二編號二至編號四所示詐欺取財犯行間，有
    連續犯之裁判上一罪關係，仍為起訴效力所及，本院自應併
    予審理，附此敘明。又其所犯上開連續詐欺取財及連續行使
    偽造私文書犯行間，有方法、結果之修正前刑法第五十五條
    牽連犯之裁判上一罪關係，應從一重之行使偽造私文書罪處
    斷。至其上開連續侵占罪及連續行使偽造私文書罪間，犯意
    個別，行為互異，應予分論併罰。公訴人認被告上開所犯連
    續侵占及連續行使偽造私文書罪間，有牽連犯之裁判上一罪
    關係，容有誤會，附此敘明。爰審酌被告犯罪之動機、目的
    、侵占如附表一所示款項達八百七十五萬二千八百九十二元
    ，詐得如附表二所示存款達一千二百九十五萬九千三百元，
    總計二千一百七十一萬二千一百九十二元，金額非輕，身為
    長子，不知以身做則，感念其父窮畢一生辛勞始得留有遺產
    可供分配，加以妥善運用，竟未依法或順其母即證人乙○○
    之意分配遺產，反將如附表一所示現金遺產部分予以侵占入
    己，並將證人甲○○、戊○○、丙○○、己○○如附表二所
    示帳戶存款全數予以提領一空、所生危害及犯後飾詞狡辯之
    態度等一切情狀，量處如主文所示之刑，並依修正前刑法第
    五十一條第五款規定，定其應執行之刑。
四、公訴意旨另以：
  (一)被告於不詳時間，要求不知情之證人甲○○將原存於證人甲○○帳戶內，供證人丙○○、甲○○作為結婚基金三百四十
    萬元款項提出並存入被告帳戶內，予以侵占。因認被告涉有
    刑法第三百三十五條第一項之侵占罪嫌。
  (二)被告於不詳時間，利用擔任上開「愛情青紅燈雜誌社」經理
    之便，竊取置放於上開雜誌社內證人戊○○、丙○○、己○○所有如附表二編號二至編號四所示帳戶存摺及印章後，持
    以盜領如附表二編號二至編號四所示帳戶存款。因認被告就
    此另涉有刑法第三百二十條第一項之竊盜罪嫌。
  (三)按犯罪事實應依證據認定之，無證據不得認定其犯罪事實；
    不能證明被告犯罪者，應諭知無罪之判決，刑事訴訟法第一
    百五十四條第二項、第三百零一條第一項分別定有明文。又
    事實之認定應憑證據，如不能發現相當證據或證據不足以證
    明者，自不能以推測或擬制之方法，以為裁判之基礎；而認
    定犯罪事實所憑之證據，雖不以直接證據為限，間接證據亦
    包括在內，然無論直接或間接證據，其為訴訟上之證明，須
    於通常一般之人均不致於有所懷疑，而得確信其為真實之程
    度者，始得據之為有罪之認定，倘其證明尚未達到此一程度
    ，而有合理性懷疑之存在時，即無從為有罪之認定，此有最
    高法院四十年台上字第八六號判例、七十六年台上字第四九
    八六號判例意旨可資參照。
  (四)第查：被告確有在如附表二編號一所示時間，以對證人甲○○施以上開詐術之方式，使證人甲○○陷於錯誤，而配合前
    往掛失存摺補發同意被告提領該帳戶內之款項三百四十四萬
    一千三百九十一元，轉帳匯入其彰化銀行雙園分行帳戶之事
    實，已如前述，而被告在對證人甲○○施行上開詐術，使證
    人甲○○誤以為真，配合前往掛失存摺補發之際，其主觀上
    已有欲使證人甲○○因此陷於錯誤之意圖為自己不法所有之
    詐欺取財犯意，而非在證人甲○○同意提領如附表二編號一
    所示帳戶存款，轉帳匯入被告帳戶後，始行起意拒不返還一
    節，亦據被告於本院行準備程序中坦認：「‧‧‧我請她領
    錢時是跟她說這是我們家的錢，我們家現在另有他用，但是
    事實上我是為了把這筆錢轉到我的帳戶才這樣講，並沒有家
    族另有他用的情形‧‧‧」等語屬實（本院卷第二一頁背面
    ），且以被告在將證人甲○○如附表二編號一所示帳戶存款
    領出後，旋即直接轉帳匯入其彰化銀行雙園分行帳戶之舉觀
    之，亦顯與其在證人戊○○先後匯入代管持有如附表一所示
    帳戶款項後，嗣始起意將之提領挪為己用之行為有別。揆諸
    前揭規定與判決意旨，被告此部分所為，要非先持有他人之
    物，嗣變易其原來之持有意思而為不法所有意思之侵占罪，
    應以詐欺取財罪論處。惟按刑事訴訟法第三百條所謂變更起
    訴法條，係指在不擴張及減縮單一法益及同一被害客體之原
    訴之原則下，法院得就有罪判決，於不妨害基本社會事實之
    範圍內，得自由認定事實，變更檢察官所引應適用之法條而
    言。而刑法之詐欺罪與侵占罪，雖同屬侵害財產法益之犯罪
    ，然侵占罪係以行為人先持有他人之物，嗣變易其原來之持
    有意思而為不法所有之意思，予以侵占為構成要件；詐欺罪
    則係以行為人原未持有他人之物，因意圖不法所有，施用詐
    術手段使人陷於錯誤而交付財物為構成要件。兩者在行為人
    犯罪過程中，何時起意犯罪及其犯罪之方法均有差異，其社
    會基本事實難謂具有同一性（此有最高法院八十六年度台非
    字第三四三號刑事判決意旨可參），則此部分既未經檢察官
    提起公訴，亦無刑事訴訟法第三百條規定變更起訴法條之適
    用，依法原應就其被訴此部分之侵占犯行諭知無罪。然因公
    訴人認被告此部分之侵占犯行，與其上開業據起訴並經本院
    論罪科刑之連續侵占如附表一所示帳戶存款之犯行間，具有
    刑法修正前連續犯之裁判上一罪關係，爰不另為無罪判決之
    諭知。
  (五)被告在詐領如附表二編號二至編號四所示帳戶存款時，固有
    自其父陳永祥平日放置如附表二編號二至編號四所示帳戶存
    摺、印章之上開「愛情青紅燈雜誌社」內辦公桌抽屜中，擅
    自拿取證人戊○○、丙○○、己○○所有附表二編號二至編
    號四所示帳戶之存摺、印章之事實，已據被告於本院行準備
    程序中坦認在卷（本院卷第二一頁背面），亦如前述。然訊
    據被告堅決否認涉有竊取如證人戊○○、丙○○、己○○所
    有附表二編號二至編號四所示帳戶之存摺、印章之竊盜犯行
    ，辯稱：其在提領如附表二編號二至編號四所示帳戶存款後
    ，即將該等帳戶之存摺、印章放回抽屜中等語。茲查：證人
    戊○○、丙○○、己○○如附表二編號二至編號四所示帳戶
    存款，在遭被告詐領一空後，嗣後確有在原來放置該等印章
    、存摺之抽屜中，尋回證人戊○○、丙○○、己○○所有該
    等帳戶之印章等情，亦經證人戊○○於本院審理時證稱：「
    （你與丙○○、己○○彰化銀行雙園分行、三重分行帳戶的
    存摺、印鑑在九十三年八月二十三日被告提領之後，有沒有
    還給你們？）‧‧‧我記得在一、兩個星期後的某一天有在
    原來放置的地方找到我跟己○○的印章，丙○○的印章好像
    也有看到‧‧‧」等語在卷（本院卷第八五頁），核與證人
    丙○○於本院審理時證稱：「（你彰化銀行雙園分行的存摺
    、印鑑被被告使用完後，有還你們嗎？）後來有拿到印鑑，
    是由我二哥（意指證人戊○○）交給我的，存摺我忘了問他
    說存摺在哪裡，但是我在發現存摺、印章不見後有去辦遺失
    補發。」等語相符（本院卷第七七頁背面）。且酌諸被告在
    盜領如附表二編號二至編號四所示帳戶存款後，為掩人耳目
    ，既知將證人戊○○、丙○○、己○○所有之該等帳戶印章
    放回原處，當無多此一舉，僅將印章放回原處，特意獨留存
    摺之理。況證人戊○○、丙○○、己○○嗣因均業已掛失原
    留印鑑及存摺之故，嗣後未仔細詳加尋找如附表二編號二至
    編號四所示存摺，致未能找回該等帳戶存摺，衡情亦非無可
    能。總此，堪認被告辯稱其在提領如附表二編號二至編號四
    所示帳戶存款後，即將該等帳戶之存摺、印章放回抽屜中等
    語，非無可採。又以被告未經授權擅自拿取證人戊○○、丙○○、己○○如附表二編號二至編號四所示帳戶印章、存摺
    之目的，既係為將該等帳戶內存款盜領一空，而非為將該等
    帳戶之存摺、印章據為己有，自難謂其主觀上有出於意圖為
    自己或第三人不法所有，竊取如附表二編號二至編號四所示
    帳戶存摺、印章之犯意，而本國現行法制並無處罰使用竊盜
    之規定，自不得僅憑被告有擅自拿取證人戊○○、丙○○、
    己○○如附表二編號二至編號四所示帳戶存摺、印章，盜蓋
    在取款憑條上，偽造取款憑條後詐領存款之事實，逕認其在
    拿取證人戊○○、丙○○、己○○如附表二編號二至編號四
    所示帳戶存摺、印章之初，就該等帳戶存摺、印章部分，均
    有意圖為自己或第三人不法所有而為之竊盜犯意，並遽以竊
    盜罪相繩。此外，復查無其他積極證據足證被告涉有公訴意
    旨所指此部分之竊盜犯行，自屬不能證明被告犯罪，揆諸前
    揭規定與判例意旨，原亦依法為無罪判決之諭知。然因公訴
    人認被告此部分之竊盜犯行與其上開業據起訴並經本院論罪
    科刑之連續行使偽造私文書之犯行間，有刑法修正前之牽連
    犯裁判上一罪關係，爰不另為無罪判決之諭知。
據上論斷，應依刑事訴訟法第二百九十九條第一項前段，刑法第
二條第一項前段，修正前刑法第五十六條、第三百三十五條第一
項、第三百三十九條第一項、第二百十六條、第二百十條、第五
十五條、第五十一條第五款，罰金罰鍰提高標準條例第一條，判
決如主文。
本案經檢察官高怡修到庭執行職務。
中　　華　　民　　國　　96　　年　　4 　　月　　2 　　日
                        臺灣臺北地方法院刑事第十五庭
                            審判長法  官  廖紋妤
                                  法  官  邱蓮華
                                  法  官  吳麗英
上正本證明與原本無異。
如不服本判決，應於判決送達後10日內向本院提出上訴狀（應抄
附繕本）。告訴人或被害人如對於本判決不服者，應具備理由請
求檢察官上訴，其上訴期間之計算係以檢察官收受判決正本之日
期為準。
                                  書記官  田華仁
中　　華　　民　　國　　96　　年　　4 　　月　　2 　　日
附錄本案論罪科刑法條：
刑法第二百十條：偽造、變造私文書，足以生損害於公眾或他人
                者，處五年以下有期徒刑。
刑法第二百十六條：行使第二百十條至第二百十五條之文書者，
                  依偽造、變造文書或登載不實事項或使登載
                  不實事項之規定處斷。
刑法第三百三十五條：意圖為自己或第三人不法之所有，而侵占
                    自己持有他人之物者，處五年以下有期徒
                    刑、拘役或科或併科一千元以下罰金。
                    前項之未遂犯罰之。
刑法第三百三十九條：意圖為自己或第三人不法之所有，以詐術
                    使人將本人或第三人之物交付者，處五年
                    以下有期徒刑、拘役或科或併科一千元以
                    下罰金。
                    以前項方法得財產上不法之  益或使第三
                    人得之者，亦同。
                    前二項之未遂犯罰之。
【附表一】
┌──┬────┬────────┬───────────┬─────────┐
│編號│時    間│金            額│轉     出     帳    戶│轉   入    帳   戶│
├──┼────┼────────┼───────────┼─────────┤
│    │        │                │自陳永祥花旗銀行板橋分│被告丁○○花旗銀行│
│    │        │                │行便利活存帳號第五三六│板橋分行臺幣一般活│
│ 一 │92.12.17│一百萬元        │0000000號帳戶提│存帳號第五三六０七│
│    │        │                │領轉出（偵卷第三七頁）│二二五八０號帳戶  │
├──┼────┼────────┼───────────┼─────────┤
│    │        │                │                      │                  │
│ 二 │92.12.19│一百萬元        │同上（偵卷第三七頁）  │同上              │
│    │        │                │                      │                  │
├──┼────┼────────┼───────────┼─────────┤
│    │        │一百八十二萬六千│                      │                  │
│ 三 │92.12.23│三百八十一元    │同上（偵卷第三八頁）  │同上              │
│    │        │                │                      │                  │
├──┼────┼────────┼───────────┼─────────┤
│    │        │                │將陳永祥彰化銀行雙園分│被告丁○○彰化銀行│
│    │        │                │行外幣帳戶存款轉至陳詩│雙園分行活儲帳號五│
│    │        │                │介聯邦商業銀行永和分行│000000000│
│ 四 │93.02.18│四百九十二萬六千│帳號000000000│００一０號帳戶    │
│    │        │五百十一元      │一一六號帳戶結匯後，再│                  │
│    │        │                │自戊○○上開帳戶中提領│                  │
│    │        │                │轉帳匯款（偵卷第三六頁│                  │
│    │        │                │）                    │                  │
├──┴────┴────────┴───────────┴─────────┤
│合計：八百七十五萬二千八百九十二元（起訴書誤載為八百七十三萬八千九百七十八元│
│      ，惟業經公訴檢察官於本院審理時當庭更正為八百七十五萬二千八百九十二元）│
└──────────────────────────────────────┘
【附表二】
┌──┬────┬───────────┬───┬──────────┬─────┐
│編號│時    間│金                  額│戶  名│帳                號│備      註│
├──┼────┼───────────┼───┼──────────┼─────┤
│    │        │                      │      │聯邦商業銀行永和分行│本院卷二八│
│ 一 │93.08.19│三百四十四萬一千三百九│甲○○│活期儲蓄存款帳號第０│頁至第一三│
│    │        │十一元                │      │0000000000│八頁      │
│    │        │                      │      │０號帳戶            │          │
├──┼────┼───────────┼───┼──────────┼─────┤
│    │        │                      │      │彰化銀化南三重分行第│偵卷第四０│
│    │        │十六萬零四百七十元    │      │0000000000│頁        │
│    │        │                      │      │七七００號帳戶      │          │
│ 二 │93.08.23├───────────┤戊○○├──────────┼─────┤
│    │        │                      │      │彰化銀化雙園分行第五│偵卷第四一│
│    │        │十七萬八千五百五十八元│      │0000000000│頁背面    │
│    │        │                      │      │一００號帳戶        │          │
│    ├────┴───────────┴───┴──────────┴─────┤
│    │小計：三十三萬九千零二十八元                                              │
├──┼────┬───────────┬───┬──────────┬─────┤
│    │        │六百八十八萬元        │      │彰化銀化雙園分行第五│偵卷第三０│
│    │        │                      │      │0000000000│頁、第三一│
│ 三 │93.08.23│                      │丙○○│三００號帳戶        │頁        │
│    │        │八萬五千七百一十一元  │      │                    │          │
│    ├────┴───────────┴───┴──────────┴─────┤
│    │小計：六百九十六萬五千七百一十一元                                        │
├──┼────┬───────────┬───┬──────────┬─────┤
│    │        │二百一十九萬元        │      │彰化銀化雙園分行第五│偵卷第三二│
│    │        │                      │      │0000000000│頁、第三三│
│ 四 │93.08.23│                      │己○○│九０一號帳戶        │頁        │
│    │        │二萬三千一百七十元    │      │                    │          │
│    ├────┴───────────┴───┴──────────┴─────┤
│    │小計：二百二十一萬三千一百七十元                                          │
├──┴─────────────────────────────────────┤
│合計：一千二百九十五萬九千三百元。                                              │
└────────────────────────────────────────┘
